臺灣桃園地方法院民事判決　　　　　　 99年度重訴字第429號
原　　　告　盧陳棠妹
訴訟代理人　陳鄭權律師
複 代 理人　何豐行律師
被　　　告　郭冠岑
　　　　　　郭朝慶
　　　　　　戴淑貞
上三人共同
訴訟代理人　粘舜權律師
上列當事人間請求損害賠償事件，原告就本院99年度交簡上字第
259 號過失傷害案件提起刑事附帶民事訴訟（99年度交簡上附民
字第33號），經本院刑事庭裁定移送前來，本院於民國100 年3
月15日言詞辯論終結，判決如下：
    主      文
被告應連帶給付原告新臺幣伍拾柒萬參仟壹佰伍拾貳元，及自民
國一百年一月十五日起至清償日止按年息百分之五計算之利息。
原告其餘之訴駁回。
訴訟費用由被告連帶負擔百分之八，餘由原告負擔。
本判決第一項於原告以新臺幣拾玖萬元供擔保後得假執行。但被
告如於假執行程序實施前以新臺幣伍拾柒萬參仟壹佰伍拾貳元為
原告預供擔保，得免為假執行。
原告其餘假執行之聲請駁回。
    事實及理由
壹、程序方面：
    按訴狀送達後，原告不得將原訴變更或追加他訴，但請求之
    基礎事實同一者、擴張或減縮應受判決事項之聲明、不甚礙
    被告之防禦及訴訟之終結者，不在此限。民事訴訟法第255
    條第1 項第2 、3 、7 款定有明文。原告提起刑事附帶民事
    訴訟之聲明原請求被告郭冠岑應給付新臺幣（下同）7,922,
    779 元，及自刑事附帶民事訴訟起訴狀繕本送達翌日起至清
    償日止，按週年利率5 ％計算之利息，嗣於民國100 年1 月
    13日追加郭朝慶、戴淑貞為被告，並變更其訴之聲明為請求
    被告連帶給付7,639,464 元及遲延利息。核原告追加被告郭
    朝慶、戴淑貞乃基於民法第187 條法定代理人與限制行為能
    力人連帶負損害賠償責任之規定，其請求所依據之基礎事實
    同一，請求金額之變更核屬減縮應受判決事項之聲明，又不
    甚礙被告之防禦及訴訟之終結，揆諸前揭規定，原告所為上
    開訴之變更，應予准許。
貳、實體方面：
一、原告起訴主張：
（一）被告郭冠岑於98年11月16日下午5 時35分許，騎乘車號82
      2-EDR 號重型機車，沿桃園縣中壢市○○路由中原大學往
      龍岡方向行駛，於行經上開路段445 號前時，本應注意車
      前狀況並隨時採取必要之安全措施，而依當時情形，又無
      不能注意之情事，竟疏未注意自後追撞同向前方推行堆載
      物品之嬰兒車行走之行人盧陳棠妹即原告，致原告跌倒在
      地而受有兩側脛骨與腓骨開放性骨折併皮膚缺損、頭部外
      傷合併顱內出血、胸部挫傷等傷害，被告過失傷害犯行業
      經臺灣桃園地方法院檢察署向鈞院聲請簡易判決處刑，經
      鈞院99年度壢交簡字1784號判處有期徒刑3 月並得易科罰
      金，原告嗣請求檢察官提起上訴，上訴後為本院以99年度
      交簡上字第259 號駁回上訴確定在案。故原告顯有過失傷
      害原告之行為。
（二）本件被告郭冠岑自後方追撞行走於前方之原告，致原告受
      有上開傷害，顯為不法侵害原告身體、健康權利之侵權行
      為。原告於中壢市天晟醫院急診並手術治療支出醫藥費，
      由原告之子盧長宏擔任看護，且因本件車禍事故，造成行
      動不便，無法自行處理便溺之事，須額外購買紙尿布，由
      此增加生活上必要之支出。又於車禍發生前，原告每日均
      自行種菜販賣，每日淨賺300 元以上，於此受有6 個月不
      能工作之收入損失；並於精神上受有極大驚嚇，受到精神
      上之痛苦筆墨難以形容，亦受有非財產上之損害。爰依民
      法第184 條第1 項、第193 條第1 項、第195 條第1 項等
      規定，得請求被告郭冠岑賠償醫療費用、看護費、其他增
      加生活上之需要、工作收入損失以及精神慰撫金等之損害
      共計7,707,464 元，扣除原告業已領取之強制汽車責任保
      險金68,000元，被告郭冠岑尚須賠償原告7,639,464 元。
      又本件車禍事發時，被告郭冠岑年僅19歲，為限制行為能
      力人，被告郭朝慶、戴淑貞為其法定代理人，被告郭朝慶
      、戴淑貞應依民法第187 條規定與郭冠岑就上開金額連帶
      負損害賠償責任。
（三）綜上，爰依侵權行為之法律關係，提起本件訴訟，並聲明
      ：1.被告應連帶給付原告7,639,464 元，及自起訴狀繕本
      送達翌日起至清償日止，按年息百分之5 計算之利息。2.
      原告願供擔保，請准宣告假執行。
二、被告則以：
    本件事故發生當時，因天色昏暗，視線不佳，因此有減低注
    意能力狀況，導致被告未能及時反應，而發生本件交通事故
    ，此部分應有客觀上不能注意及難以注意而減低責任情事，
    應有減輕賠償責任之原因。且行人應在劃設人行道行走，在
    未劃設人行道之道路，應靠邊行走，並不得再到陸上任意奔
    跑、追逐、嬉戲或坐、臥、蹲、立，阻礙交通，道路交通安
    全規則第133 條定有明文。原告本應在劃設之人行道行走，
    即便在未劃設人行道之道路上，亦應靠邊行走，但原告除未
    靠邊行走外，竟還推著一台裝載資源回收物品之嬰兒車行走
    在馬路中間，車上亦無任何發光體或任何照明燈光，致使被
    告行經該路段時因反應不佳而肇事，被告雖坦承因當時天色
    昏暗、視線不佳而未能及時反應導致本事故發生，惟原告對
    系爭車禍之發生亦需負擔部分過失責任，原告與有過失部分
    ，應減輕被告賠償之金額。至原告請求之金額方面，原告請
    求終身看護費用並無依據，依天晟醫院診斷證明書，原告僅
    住院18日及居家療養6 個月內需專人照顧，原告超過此部分
    請求並無依據，且以2,500 元計算每日看護費用亦高於一般
    行情；另原告請求紙尿布等增加生活上之需要並無證據證明
    有此需要；原告主張收入損失部分亦無證據證明有此收入。
    綜上，並聲明：原告之訴駁回；如受不利判決，願供擔保請
    准宣告免為假執行。
三、本院之判斷：
（一）本件過失傷害事實及肇事責任部分：
    1.經查，原告主張被告郭冠岑於98年11月16日下午5 時35分
      許，騎乘車號822 -EDR號重型機車，沿桃園縣中壢市○○
      路由中原大學往龍岡方向行駛，行經中北路445 號前時，
      本應注意車前狀況並隨時採取必要之安全措施，而依當時
      情形，並無不能注意之情事，竟疏未注意及此，自後追撞
      同向前方推行堆載物品之嬰兒車行走之行人即原告，致原
      告跌倒在地而受有兩側脛骨與腓骨開放性骨折併皮膚缺損
      、頭部外傷合併顱內出血、胸部挫傷等傷害，並有天晟醫
      院診斷證明書一紙在卷可稽，上開各節，被告並不爭執。
    2.事發情形，據被告郭冠岑於警詢中自承：「我本來在行人
      的後方，因前方有一部我不知道車號的自小客車占用車道
      停車，行人有靠左邊一點行走，當時天候有點下雨，視線
      也不是很清楚，行人衣服又無反光，我一時間看不清楚就
      撞上行人。」於偵查中亦稱：「原告突然推一台推車出來
      ，我就不小心撞到原告，我承認本件自己有過失，我騎車
      沒有注意車前狀況」等語明確（見臺灣桃園地方法院檢察
      署99年度偵字第3267號卷第3 頁背面、第27頁背面），而
      本件行車事故肇事責任，偵查中經送請台灣省桃園縣區車
      輛行車事故鑑定委員會鑑定，該會意見書鑑定意見略為：
      被告郭冠岑於雨天駕駛重機車未注意車前狀況追撞同向在
      前行走之行人為肇事原因；行人盧陳棠妹雨天推行嬰兒車
      沿中北路往龍岡路方向行走，突被後方行駛中車輛撞擊，
      屬難以防範，並無肇事因素（見同上偵卷第35頁），亦認
      本件車禍為被告單方面有肇事因素。再者，被告雖抗辯事
      發時因天色昏暗，視線不佳，因此有減低注意能力狀況，
      導致被告未能及時反應，應有客觀上不能注意及難以注意
      之情形云云，然查，依本件道路交通事故調查報告表之記
      載，事發時為雨天、日間自然光線、視距良好，事發道路
      為柏油路面無缺陷、無障礙物（同上偵卷第11頁），依此
      記載，事發時尚無因天色或下雨阻礙被告目視車前狀況之
      情形，且原告行走速度應甚緩慢，由被告郭冠岑於警詢中
      之陳述「我本來在行人之後方」一語可知，顯然其於肇事
      前確有清楚發現前方行人之存在，又當時若為下雨之傍晚
      時分，被告郭冠岑自可開啟機車之前方頭燈以幫助照明，
      此應與一般雨夜行車情形無特殊差異，被告空言抗辯因天
      色昏暗，視線不佳，故有減低注意能力狀況，尚不足採。
    3.另被告抗辯原告應行走於人行道上而疑有違規一節，經查
      ，事發該處有無人行道，未據被告檢陳證據證實；且原告
      推行嬰兒車，事發處縱有人行道，能否便利行走，被告亦
      未加說明，此部分抗辯已難遽信。而依道路交通安全規則
      固有規定「行人未劃設人行道之道路，應靠邊行走」一節
      ，且由本件道路交通道路事故現場圖可知原告之嬰兒車事
      發後乃翻倒跨於中北路二段往龍岡路方向快慢車道分隔線
      上，距離路緣民宅牆緣垂直延伸線2.2 公尺之處，原告似
      有未靠邊行走之情形。然據被告郭冠岑前述於警詢陳述：
      「事發時原告乃為避開前方占用車道停車之自小客車而靠
      左行走」一節可知，原告顯非持續性、未靠邊行走於道路
      上，僅係為避開前方自小客車而暫時性左移，始遭被告郭
      冠岑騎乘機車自後撞及，況原告對後方來車自無察知而閃
      避之可能性，對本件肇事顯難認有何可歸責情形，從而，
      應認本件原告並無肇事原因。
    4.綜此，被告抗辯其有客觀上不能注意情事，及原告於本件
      車禍與有過失而應減輕原告賠償責任等節，均無可採。按
      ，汽車行駛時，駕駛人應注意車前狀況，並隨時採取必要
      之安全措施，道路交通安全規則第94條第1 項、第3 項分
      別定有明文，被告自應遵守上述道路交通安全規則之規定
      ，謹慎騎乘機車以維行車安全及避免危險發生，然依當時
      情形，被告郭冠岑洵無不能注意之情事，竟未注意車前狀
      況、採取必要安全措施，而自後追撞同向在前行走之原告
      ，而釀致本件事故，自屬疏未盡其應注意之義務而有過失
      ，甚為明灼，是被告郭冠岑之過失行為與原告所受傷害間
      ，顯然具有相當因果關係，其因過失，不法侵害原告之身
      體權、健康權，依民法第184 條第1 條前段應負損害賠償
      責任。
（二）按因故意或過失，不法侵害他人之權利者，負損害賠償責
      任；不法侵害他人之身體或健康者，對於被害人因此增加
      生活上之需要時，應負損害賠償責任；不法侵害他人之身
      體、健康、名譽、自由、信用、隱私、貞操，或不法侵害
      其他人格法益而情節重大者，被害人雖非財產上之損害，
      亦得請求賠償相當之金額，而慰撫金之賠償須以人格權遭
      遇侵害，使精神上受有痛苦為必要，其核給之標準固與財
      產上損害之計算不同，然非不可斟酌雙方身份資力與加害
      程度，及其他各種情形核定相當之數額；負損害賠償責任
      者，除法律有規定或契約另有訂定外，應回復他方損害發
      生前之原狀；損害賠償，除法律另有規定或契約另有訂定
      外，應以填補債權人所受損害及所失利益為限；民法第18
      4 條第1 項前段、第193 條第1 項後段、第195 條第1 項
      、第213 條第1 項、第216 條第1 項分別定有明文，最高
      法院51年台上字第223 號判例意旨、77年度第9 次民事庭
      會議決議亦資參照。次按，無行為能力人或限制行為能力
      人，不法侵害他人之權利者，以行為時有識別能力為限，
      與其法定代理人連帶負損害賠償責任。行為時無識別能力
      者，由其法定代理人負損害賠償責任。民法第187 條第1
      項亦定有明文。查本件被告郭冠岑係79年5 月8 日出生，
      於行為時係未滿20歲之限制行為能力人，而被告郭朝慶、
      戴淑貞則為郭冠岑之法定代理人，此有全戶戶籍資料在卷
      可憑，就被告郭朝慶、戴淑貞係郭冠岑行為時之法定代理
      人，郭冠岑行為時亦有識別能力等節，被告並不爭執，自
      應依上開規定就被告郭冠岑之前開不法行為連帶負損害賠
      償責任。茲就原告請求之數額，逐項審酌如後：
    1.醫療費用部分：
      原告主張自受傷後多次至天晟醫院就診支出醫療費用共計
      5,552 元之事實，業據其提出天晟醫院醫療費用收據為憑
      （見本院99年度交簡上附民字第33號卷第10至11頁背面）
      ，此均屬醫療上之必要費用，且為被告所不爭執，是原告
      此部分之請求，應予准許。
    2.看護費用部分：
      原告主張其因傷住院18日需人照護外，另因本件車禍所受
      之重度傷害，致無法處理事務，終身需要他人看護；且原
      告雖請其子盧長宏擔任看護，依實務見解均認親屬看護所
      付出之勞力得以金錢為評價，親屬間之恩惠不得加惠於加
      害人，而應比照一般看護情形，認原告受有相當於看護費
      之損害，以每日全日看護費用2,500 元計算；又原告於車
      禍發生時為81歲，依97年台灣地區簡易生命表，原告平均
      餘命尚有9.71年，依霍夫曼細數表扣除中間利息後（9 年
      之霍夫曼係數為7.00000000），原告可請求之看護費用應
      為6,641,433 元等語。而被告否認原告主張其需終身看護
      之事，亦認原告並無實際聘請看護之情形，再者，並謂原
      告請求每日全日看護費用2,500 元有逾一般行情等語。經
      查：
      (1)本院依職權函查天晟醫院本件原告於手術住院、返家療
        養過程有無需人看護情形，所需看護時間為何？據天晟
        醫院檢附原告病歷，並於100 年1 月28日以天晟社服字
        100012803 號函覆本院，則謂：病人（即原告）因兩腳
        骨折、需人看護，所需看護時間約為6 個月等語明確（
        見本院卷第43頁），核與原告偵查中提出之天晟醫院診
        斷證明書上「住院期間18天及居家療養6 個月需專人照
        顧」之記載（同上偵字卷第8 頁）相符，顯見原告主張
        其於車禍後受傷終身均需人看護一節，尚無理由，應以
        上開原告之診療醫院天晟醫院給予之醫療專業意見，即
        出院後6 個月內期間需人看護為準。至原告本身年歲已
        高，縱有終身需人看護之事實上需要，尚不應將此一概
        歸責被告負擔，蓋被告所應負責部分，應僅以系爭車禍
        肇事對原告傷勢復原所需時間之醫學專業判斷為據。
      (2)另按，事實於法院已顯著或為其職務上所已知者，無庸
        舉證，民事訴訟法第278 條第1 項定有明文，依本院承
        辦諸多請求損害賠償事件之職務上所知事實，目前我國
        各大醫療院所提供，醫院內全日看護費用之行情為每日
        2,200 元，原告主張每日全日看護費以2,500 元計算，
        顯有過高，依前開法文規定，被告就此毋庸舉證，應認
        本件計算看護費用應以每日2,200 元範圍內，始屬合理
        。
      (3)再按，親屬代為照顧被害人之起居，固係基於親情，但
        親屬看護所付出之勞力並非不能評價為金錢，雖因二者
        身分關係而免除被害人之支付義務，惟此種基於身分關
        係之恩惠，自不能加惠於加害人。故由親屬看護時雖無
        現實看護費之支付，仍應認被害人受有相當於看護費之
        損害，得向上訴人請求賠償，始符公平原則，最高法院
        94年度台上字第1543號判決、89年度台上字第1749號判
        決意旨可資參照。查，本件原告於手術住院18日及術後
        6 個月之時間內需人看護之事，被告僅抗辯原告並未對
        外聘請看護人員，對原告主張其子盧長宏對其看護之事
        ，則無爭執；而原告於上述需人看護之期間，若未對外
        延請看護人員，則由家人看護之事實，自不待言。從而
        ，應認原告於住院時起6 個月又18天（即198 天）之期
        間內，確有需人看護情形，並受有相當於看護費之損害
        。
      (4)小結：原告因本件事故傷害而增加相當於看護費之支出
        即為435,600 元（計算式：2,200 元×198 天＝435,60
        0 元）。逾此以外之請求，則於法無據，應予駁回。
    3.增加生活上需要之紙尿布支出部分：
      原告主張其因本件車禍事故，造成行動不便，無法自行處
      理便溺之事，故需有成人紙尿布等其他必需用品費用支出
      合計6,479 元，應由被告賠償云云。被告對此部分費用之
      必要性則予否認。經查，本件經依職權函詢天晟醫院原告
      有無因本件車禍而有大小便失禁問題？是否需用紙尿布？
      經該院函覆以「病人無脊椎損傷故與大小便失禁無關」（
      見同上函，卷第43頁）。再者，因原告事發時本即81歲之
      老人，其是否有於事發前即因泌尿系統衰老或功能性障礙
      ，而有使用成人紙尿布之情形，實不得而知，由上開天晟
      醫院回函亦知本件車禍並無造成脊椎方面損傷而致大小便
      失禁之情形；從而，考量原告年齡本有可能於未發生本件
      車禍事故即有使用成人紙尿布之需要，實難因原告片面主
      張即認其使用紙尿布與車禍有相當之因果關係，應認原告
      對此部分支出之必要性並未舉證證明，此部分請求不能允
      准。
    4.不能工作之損失部分：
      原告雖主張因本件車禍造成其於車禍發生時起6 個月不能
      從事其原本每日自行種菜販賣之工作，因而受有每日300
      元之收入損失，6 個月共計54,000元云云。此亦為被告否
      認。且查，原告於事發時已高齡81歲，依常情已無工作能
      力，雖有可能從事輕度之種菜工作，然是否每日均有穩定
      之300 元收入，亦堪質疑，此部分原告又未提出任何收入
      證明，自難認其所述可採，從而，其此部分之請求亦無理
      由。
    5.精神慰撫金：
      原告因本件車禍受有兩側脛骨與腓骨開放性骨折併皮膚缺
      損、頭部外傷合併顱內出血、胸部挫傷等傷害，本件肇事
      因素均在被告，且以原告年事已高受此傷害，需忍受手術
      及復健之造成之生理痛苦，其所受之精神上痛苦自當較一
      般成年人嚴峻，又審酌兩造之身分、地位、經濟狀況，被
      告郭冠岑為大學生，家境小康（詳警詢筆錄），被告郭冠
      岑與原告名下均無財產，詳見本院依職權調閱之97、98
      年稅務電子閘門財產所得調件明細（見本院卷第13至17頁
      ）等一切情狀，因認原告請求之慰撫金以200,000 元為適
      當，至逾此範圍部分請求，尚難准許。
    6.綜上，原告因本件車禍所受之財產及非財產上損害金額合
      計為641,152元（計算式：醫療費用5,552 元＋看護費用
      435,600 元＋精神慰撫金200,000 元＝641,152 元）。
（三）再按，保險人依本法規定所為之保險給付，視為被保險人
      損害賠償金額之一部，被保險人受賠償請求時，得扣除之
      ，強制汽車責任保險法第32條定有明文。經查，本件原告
      因本件事故已受領強制保險理賠金68,000元乙情，業據被
      告不爭執（見本院卷第69頁背面），揆諸前揭規定，原告
      得請求之金額自應扣除原告已受領之理賠金額，是扣減後
      原告得請求金額為573,152 元（計算式：641,152 －68,0
      00＝573,152）。
（四）綜上所述，原告依據侵權行為之法律關係，提起本件訴訟
      ，請求被告應連帶給付原告573,152 元，及自起訴狀繕本
      （應以原告100 年1 月13日之追加被告暨準備理由一狀為
      準）送達（此有原告提出之郵局國內掛號查詢明細乙紙在
      卷可稽）之翌日即100 年1 月15日起至清償日止，按年息
      百分之5 計算之利息，為有理由，應予准許，原告逾此部
      分之請求即屬無據，應予駁回。又本件原告勝訴部分，兩
      造各自陳明願供擔保，聲請宣告假執行或免為假執行，核
      均無不合，爰分別酌定相當擔保金額准許之。至原告敗訴
      部分，其假執行之聲請失所附麗，應予駁回。
四、本件事證已臻明確，兩造其餘主張及舉證，經核與判決基礎
    不生影響，爰不另一一論述，附此敘明。
五、據上論結，本件原告之訴一部有理由、一部無理由，依民事
    訴訟法第79條、第85條第2 項、第390 條第2 項、第392 條
    第2項 ，判決如主文。
中    華    民    國    100   年    3     月    31    日
                    民事第二庭  法  官  楊晴翔
以上正本係按原本作成。
如對本判決上訴，須於判決送達後20日內向本院提出上訴狀。如
委任律師提起上訴者，應一併繳納上訴審裁判費。
中    華    民    國   100    年    3     月    31    日
                                書記官  黃盈菁